ACORDAO-COMPLETO-2401873

ACÓRDÃO 9097/2021 ATA 23/2021 - PRIMEIRA CÂMARA

VISTOS, relatados e discutidos estes autos que cuidam de pedido de reexame interposto por Hugo Iadanza e Sandra Regina Iadanza contra o Acórdão 2261/2019-TCU-Primeira Câmara, que considerou ilegal o ato de pensão civil dos interessados;
ACORDAM os Ministros do Tribunal de Contas da União, reunidos em sessão da Primeira Câmara, com fundamento no artigo 48 da Lei 8.443/1992, c/c os artigos 285 e 286 do Regimento Interno do TCU, diante das razões expostas pelo Relator, em:
9.1. conhecer e dar provimento ao pedido de reexame para tornar sem efeito os itens 9.2, 9.3 e 9.3.1 do Acórdão 2261/2019-TCU-Primeira Câmara;
9.2. reconhecer o registro tácito do ato de pensão civil emitido em favor de Hugo Iadanza e Sandra Regina Iadanza;
9.3. dar ciência deste acórdão aos recorrentes e à Fundação Nacional de Saúde.

Pedido de reexame interposto contra decisão que considerou ilegal ato de pensão civil.

Primeira Câmara

Fundação Nacional de Saúde.

3. Interessados/Responsáveis/Recorrentes:
3.1. Interessados: Alda Maria Duarte Iadanza (XXX.016.749-XX); Aldo Duarte Iadanza (XXX.343.609-XX); Cicero Magno da Fonseca Pinto (XXX.924.236-XX); Edith de Oliveira (XXX.862.877-XX); Elza da Fonseca Pinto (XXX.747.201-XX); Francisco Luciano Oliveira Madeira (XXX.363.771-XX); Hugo Iadanza (XXX.549.647-XX); Sandra Regina Iadanza (XXX.322.077-XX)
3.2. Recorrentes: Hugo Iadanza (XXX.549.647-XX); Sandra Regina Iadanza (XXX.322.077-XX).

13.1. Ministros presentes: Walton Alencar Rodrigues (Presidente), Benjamin Zymler, Bruno Dantas (Relator), Vital do Rêgo e Jorge Oliveira.
13.2. Ministro que não participou da votação: Jorge Oliveira 
13.3. Ministros-Substitutos presentes: Augusto Sherman Cavalcanti e Weder de Oliveira.

BRUNO DANTAS

Ministro Vital do Rêgo.

Cuidam os autos de pedido de reexame interposto por Hugo Iadanza e Sandra Regina Iadanza contra o Acórdão 2261/2019-TCU-Primeira Câmara, lavrado nos seguintes termos:
"VISTOS, relatados e discutidos estes autos que tratam de atos de concessão de pensão civil emitidos pela Fundação Nacional de Saúde;
ACORDAM os Ministros do Tribunal de Contas da União, reunidos em Sessão da 1ª Câmara, nos termos dos arts. 71, inciso III, da Constituição Federal, 1º, inciso V, e 39, inciso II, da Lei 8.443/1992 e 260, § 1º, do RITCU e ante as razões expostas pelo Relator, em:
9.1. considerar legais e conceder registro aos atos de concessão de pensão civil instituídos por Baltazar Madeira (CPF: XXX.380.651-XX) em favor do beneficiário Francisco Luciano Oliveira Madeira (CPF: XXX.363.771-XX) ; e, Moacir Magno Pinto (CPF: XXX.535.766-XX) em favor dos beneficiários Elza da Fonseca Pinto (CPF: XXX.747.201-XX) e Cícero Magno da Fonseca Pinto (CPF: XXX.924.236-XX) ;
9.2. considerar ilegal e recusar registro ao ato de concessão de pensão civil instituído por Walter Miguel Iadanza (CPF: XXX.851.137-XX) em favor dos beneficiários Hugo Iadanza (CPF: XXX.549.647-XX) e Sandra Regina Iadanza (CPF: XXX.322.077-XX) , ambos habilitados na condição de filho maior inválido;
9.2.1. dispensar a devolução dos valores indevidamente recebidos até a data da ciência pela Fundação Nacional de Saúde, do presente acórdão, com base no Enunciado 106 da Súmula da Jurisprudência do TCU;
9.3. determinar à Fundação Nacional de Saúde que:
9.3.1. faça cessar os pagamentos decorrentes do ato impugnado, comunicando ao TCU, no prazo de 15 (quinze) dias, as providências adotadas, nos termos do art. 262, caput, do Regimento Interno do TCU, art. 8º, caput, da Resolução-TCU 206/2007 e art. 19, caput, da Instrução Normativa-TCU 78/2018;
9.3.2. informe aos beneficiários do ato considerado ilegal que no caso de não provimento de recursos eventualmente interpostos, deverão ser repostos os valores recebidos após a ciência deste acórdão pela Fundação Nacional de Saúde;
9.3.3. comunique imediatamente aos interessados o teor do presente acórdão, encaminhando ao TCU, no prazo de 30 (trinta) dias, comprovante da data das respectivas ciências, nos termos do art. 4º, § 3º, da Resolução-TCU 170/2004;
9.4. determinar à Secretaria de Fiscalização de Pessoal que monitore o cumprimento das determinações especificadas no item 9.3 (e subitens) deste acórdão."
2.	Admitido o processamento do recurso, porquanto preenchidos os requisitos previstos no art. 48 da Lei 8.443/1992, conferi efeito suspensivo aos itens 9.2, 9.3, 9.3.1 do acórdão recorrido em relação aos recorrentes (peça 45) .
3.	Instruído o feito, faço reproduzir, com os ajustes que julgo pertinentes, o exame técnico e o encaminhamento oferecidos pela Secretaria de Recursos deste Tribunal (peça 54) :
"HISTÓRICO
2.	A pensão civil instituída em favor dos recorrentes, nas condições de filhos maiores inválidos, foi julgada ilegal em razão da ausência de prova de que a invalidez dos beneficiários era anterior ao óbito do instituidor, bem como da ausência de comprovação de dependência econômica dos interessados em relação ao Sr. Walter Miguel Iadanza.
EXAME DE ADMISSIBILIDADE
3.	Reitera-se o exame preliminar de admissibilidade (peça 42) , ratificado à peça 45 pelo Relator, Excelentíssimo Senhor Ministro Bruno Dantas, que entendeu pelo conhecimento do recurso, uma vez que preenchidos os requisitos do art. 48 da Lei 8.443/92 c/c os arts. 285 e 286, parágrafo único, do Regimento Interno/TCU, suspendendo-se os efeitos dos subitens 9.2, 9.3 e 9.3.1  do Acórdão 2261/2019-TCU-Primeira Câmara, em relação aos recorrentes.
EXAME DE MÉRITO
4. Delimitação
4.1.	Constitui objeto do presente recurso definir se os recorrentes têm direito a pensão civil, na condição de filhos maiores inválidos.
5. Do direito à pensão civil deferida a filho maior inválido
5.1.	Os recorrentes, por intermédio de sua irmã, na condição de curadora, aduzem que têm direito à pensão civil, na condição de filhos maiores inválidos, com base nos seguintes argumentos:
5.2.	O Sr. Hugo Iadanza faz uso dos seguintes medicamentos de uso contínuo: HALDOL 5mg, NEOZ1NE 25mg, FENERGAN 25mg, DALMADORM, RIVOTRIL. Parece ter várias personalidades a cada dia e tem pensamentos fantasiosos, cria situações que não existem, mentiras mirabolantes, diz que é formado em desenho, que é arquiteto, engenheiro e, no entanto, nunca terminou o curso primário. Tudo que é falado com ele tem que ser pesado e medido porque se irrita e cria brigas constantes. É completamente incapaz de ter uma vida laboral, por não ter senso algum de responsabilidade e controle de suas funções cognitivas, além de ser incapaz de exercer qualquer tipo de trabalho, por nunca ter realizado nada por conta de seu distúrbio, temperamento alterado e muitas vezes hostil.
5.3.	A Sra. Sandra Regina Iadanza também tem problemas mentais seriíssimos, tendo passado por inúmeras internações no decorrer de sua vida. Internações essas que duram de 6 a 8 meses. Faz uso de medicamentos de uso contínuo (OLANZAPINA 10mg, DEPAKENE 250mg, BIPERIDENO 2mg, ZOLPIDEN 10mg) , tendo acompanhamento pelo CAPS - CENTRO DE APOIO PSICOSSOCIAL- UBATUBA-SP, além de consultas médicas periódicas, apresenta alterações emocionais e de humor, síndrome de pânico, manias de perseguição, hostilidade, episódios de tristeza, extrema insegurança e medos. Assim como o irmão Hugo, só sai de casa na companhia da curadora e não tem vida social, vez que não gosta de se relacionar com ninguém, não confia. De pouca conversa, evita fazer amizades e vive reclusa. Quando em crise aguda, não há nenhuma possibilidade de mantê-la em casa, havendo necessidade urgente de internação, pois não come, fica em estado de vigília, agitada, se despe, fica eufórica e fora da realidade, alienada.
Análise:
5.4.	A pensão concedida a beneficiário na condição de inválido tem como requisito essencial laudo pericial emitido por junta médica oficial, que ateste a invalidez e sua preexistência ao momento do óbito do instituidor, conforme Súmula-TCU 271:
A pensão concedida a beneficiário na condição de inválido tem como requisito essencial laudo pericial emitido por junta médica oficial que ateste a invalidez e sua preexistência ao momento do óbito do instituidor.
5.5.	Com a devida vênia, entendeu-se existir a fumaça do bom direito, sinalizando que os recorrentes são inválidos. No entanto, não havia laudos emitidos por junta médica oficial que atestassem a invalidez e sua preexistência ao momento do óbito do instituidor.  
5.6.	Vale lembrar que o 'Manual de Recursos' deste Tribunal, aprovado pela Portaria TCU 35/2014, estabelece o seguinte:
	O recorrente deve trazer todos os elementos que julgue necessários para sua defesa na instância recursal. Não serão deferidos pedidos para que o Tribunal adote diligências para produção de provas que deveriam ser apresentadas pelo próprio responsável ou interessado.
5.7.	A interpretação meramente literal do manual de recursos poderia levar a uma decisão injusta. Afinal, summum jus, summa injuria - 'do excesso de direito resulta a suprema injustiça'. 
5.8.	É nesse sentido a lição de Fábio Konder Comparato:
Um dos maiores méritos da sabedoria grega consistiu, justamente, em apresentar a moderação ou o bom senso (...) como virtude suprema. No frontispício do templo de Apolo, em Delfos, uma das inscrições célebres era: nada em excesso. Aquele que exerce o seu direito sem moderação acaba por perdê-lo (grifos acrescidos) (apud José Luciano de Castilho Pereira, in Manual de Processo do Trabalho sob a perspectiva do Advogado. Roberto Parahyba de Arruda Pinto, coordenador. São Paulo: Ltr, 2012, p. 19) .
5.9.	Reforçando-se essas ideias, não se pode relegar ao oblívio a lição de Carlos Maximiliano:
Não pode o Direito isolar-se do ambiente em que vigora, deixar de atender às outras manifestações da vida social e econômica; (...) 
Prefere-se o sentido conducente ao resultado mais razoável, que melhor corresponda às necessidades da prática, e seja mais humano, benigno, suave.
 (...) 
O Direito suscita de modo indireto e diretamente ampara a atividade produtiva, tutela a vida, facilita e assegura o progresso; não embaraça o esforço honesto, o labor benéfico, a evolução geral. Nasce na sociedade e para a sociedade; não pode deixar de ser um fator do desenvolvimento da mesma. Para ele não é indiferente a ruína ou a prosperidade, a saúde ou a moléstia, o bem-estar ou a desgraça. Para isso, até mesmo no campo do Direito Privado, encontra hoje difícil acolhida, tolerada apenas em sentido restrito, nos casos excepcionais de disposições claríssimas, a antiga parêmia, varrida há muito do Direito Público e filha primogênita da exegese tradicional, rígida, geométrica, silogística - Fiat justitia, pereat mundus: 'Faça-se justiça, ainda que o mundo pereça'.
 (...) 
O Direito é um meio para atingir os fins colimados pelo homem em atividade; a sua função é eminentemente social, construtora; logo não mais prevalece o seu papel antigo de entidade cega, indiferente às ruínas que inconsciente ou conscientemente possa espalhar.
A justiça deve ser eqüânime; concilie, sempre que for possível, a retidão com a bondade em toda a acepção da palavra.
Colocado em posição diametralmente oposta, Jorge Gmelin chega à mesma conclusão; e não é de admirar, porque a verdade prevalece sempre, cedo ou tarde, e é universal, não constitui privilégio de escola ou seita.
Hoje a maioria absoluta dos juristas quer libertar da letra da lei o julgador, pelo menos quando da aplicação rigorosa dos textos resulte injusta dureza, ou até mesmo simples antagonismo com os ditames da eqüidade. Assim, vai perdendo apologistas na prática a frase de Ulpiano - durum jus, sed ita Lex scripta est - 'duro Direito, porém assim foi redigida a lei' - e prevalecendo, em seu lugar, o summum jus, summa injuria - 'do excesso de direito resulta a suprema injustiça'.
Membro eminente da judicatura alemã dá o seguinte conselho aos seus pares: 'Nós, magistrados, que do povo saímos, precisamos ficar ao lado do povo, ter cérebro e coração atentos aos seus interesses e necessidades. A atividade do juiz não consiste, de modo algum, em simples esforço intelectual. Ela exige, em igual medida, são e ardente sentir, grandeza d'alma, tato, simpatia.
[...]
Em conclusão: o Direito prevê e provê; logo não é indiferente à realidade. Faça-se justiça; porém salve-se o mundo, e o homem de bem que no mesmo se agita, labora, produz' (grifos acrescidos) (in Hermenêutica e Aplicação do Direito, 15ª Ed., Rio de Janeiro: Forense, 1995, p. 157, 165, 168/70) .
5.10.	É nesse mesmo sentir o magistério seguro do Ministro do TST José Roberto Freire Pimenta: 
Em suma, o novo juiz passa a ocupar papel de especial relevância dentro do Estado Constitucional e Democrático de Direito e, ademais, a ele caberá a função de adequar a lei ao caso concreto, humanizando o seu preceito genérico e impessoal  (grifos acrescidos) (in A nova lei dos recursos trabalhistas: Lei 13.015/2014. São Paulo: LTr, 2015, p. 38) .
5.11.	Em virtude dessas considerações, é de se inferir que o caso em apreço não poderia ser julgado com o coração empedernido, mas, isto sim, deveria ser examinado com ardente sentir, grandeza d'alma, tato e empatia, requerendo do magistrado a sua inserção no seio da família dos interessados para ouvir a sua voz interior, a humanidade que emana de sua pessoa. É nesse sentido a orientação de Georges Durry e Michelle Gobert:
'[...] Il sera encore nécessaire qu'ils oublient qu'ils sont juges, pour s'intégrer dans les familles et y faire entendre leur voix, non pas du dehor par la vertu de leur autorité de magistrat, mais comme du dedans par l'humanité émanant de leur personne'. [É necessário que eles se esqueçam de seus cargos de juízes para se integrarem no seio da família, fazendo ouvir então suas vozes, não de fora, em virtude de suas autoridades de magistrados, mas, de dentro, pela humanidade que emana de suas próprias pessoas] (a tradução é nossa) .  (in Revue Trimestrielle de Droit Civil, Tome Soixante-Quatrième, Paris, Année 1966, p. 36) . 
5.12.	Afinal, o julgamento deste processo não poderia ser considerado como mais um, dentre os milhares que são julgados anualmente por esta Corte de Contas, mas, isto sim, deve ser tido como um dos acontecimentos mais significativos das vidas dos interessados. Assim, deve-se observar que foi varrida há muito do Direito Público a antiga parêmia, filha da exegese literal e silogística, - Fiat justitia, pereat mundus: 'Faça-se justiça, ainda que o mundo pereça'.
5.13.	Nessa ordem de ideias, entendeu-se que havia fortes indícios de que a invalidez dos recorrentes poderia ser, de fato, preexistente à data do óbito do instituidor. Assim, observou-se que somente junta médica poderia avaliar, de forma conclusiva, a documentação apresentada, sendo que tal informação não constava dos autos.
5.14.	Nesse sentir, com esteio no princípio da verdade material, propôs-se medida preliminar, no sentido de se diligenciar ao órgão de origem, com o objetivo de se promover a avaliação de saúde dos recorrentes, mediante junta médica oficial, para que esta fornecesse informações detalhadas, especificando desde que data são portadores de invalidez e se estas persistem até os dias de hoje (vide peças 49 e 52) .
5.15.	Cumprida a diligência, retornam os autos com os laudos emitidos por junta médica oficial, com os seguintes teores (peça 53, p. 6-9) :
LAUDO MÉDICO PERICIAL
AVALIAÇÃO DE INVALIDEZ DE DEPENDENTE
 Número do Laudo: 034/2018 
Nome do Servidor: WALTER MIGUEL IADANZA  (falecido em 22/01/1992) 
CPF: XXX.851.137-XX 
Órgão: FUNDAÇÃO NACIONAL DE SAÚDE
Identificação do Examinado 
Nome do Examinado: SANDRA REGINA IADANZA
Grau de Parentesco: FILHA
Data de Nascimento: 29/01/1961 
Considerando o exame pericial realizado por Junta Médica oficial em 02/09/2019, concluímos que: 
Em entrevista nesta data, na presença da irmã Isabel Iadanza, (sua curadora definitiva datada de 04/06/2008) , que solicita inclusão de dependente permanente. 
Refere que Sandra Regina Iadanza apresentou o primeiro surto psicótico em agosto de 1983, quando residiam em Valência/RJ com quadro de F20.1 (Esquizofrenia) , tendo sido internada em hospital psiquiátrico com ideação delirante persecutória, alicinações auditivas e visuais com agitação psicomotora. Evoluindo com diversas internações. 
Pai Walter Miguel Iadanza faleceu em 22/01/1992 e mãe Edith de Oliveirra Iadanza faleceu em 27/03/1993. 
Realizando tratamento regular no CAPS-UBATUBA desde 03/10/2013. Em uso de antipsioótico e estabilizador de humor e indutor do sono.
Apresenta quadro de alienação mental dede agosto de 1983. 
Ao exame apresenta nexos afetivos esmaecidos com embotamento. Pensamento empobrecido em conteúdo com ideação delirante percecutória persistentes. Relata alucinações auditivas e visuais. Hipobúlica, hipopragmática. 
Déficit cognitivo grave de caráter irreversível.
Necessidade de assistência para cuidados básicos contínuos, inapta para gerenciar seus atos da vida cível e trabalhista. 
Apresenta déficit cognitivo grave. 
A deficiência decorre das patologias CID 10: F20.1, sendo de caráter irreversível. 
O transtorno mental referido é de caráter permanente. 
Não possui discernimento para gerir e administrar sua vida cível e trabalhista e em todos âmbitos das responsabilidades sociais. 
Conforme referido, declaramos sua alienação mental e sua dependência permanente. 
Base Legal: Lei n° 8.112/190 
São José dos Campos, 02 de setembro de 2019 (grifos acrescidos) .
LAUDO MÉDICO PERICIAL
VALIAÇÃO DE INVALIDEZ DE DEPENDENTE
Número do Laudo: 035/2018
Nome do Servidor: WALTER MIGUEL IADANZA  (falecido em 22/01/1992) 
CPF: XXX.851.137-XX 
Órgão: FUNDAÇÃO NACIONAL DE SAÚDE
Identificação do Examinado 
Nome do Examinado: HUGO IADANZA 
Grau de Parentesco: FILHO 
Data de Nascimento: 12/02/1966 
Considerando o exame pericial realizado por Junta Médica, em 02/09/2019, concluímos  que: 
Em entrevista nesta data, na presença da irmã Isabel Iadanza, que solicita inclusão de dependente permanente.
Refere que Hugo Iadanza apresentou o primeiro surto psicótico em 27/3/1980, quando residiam em Valência/RJ com quadro de F20.1 (Esquizofrenia) , tendo sido internado em hospital psiquiátrico com ideação delirante persecutória, alucinações auditivas e visuais com agitação psicomotora. Evoluindo com diversas internações. 
Pai Walter Miguel Iadanza faleceu em 22/01/1992 e mãe Edith de Oliveira Iadanza faleceu em 27/03/1993.
 Realizando tratamento regular no CAPS-UBATUBA desde 03/10/2013. Em uso de antipsicótico e estabilizador de humor e indutor do sono. 
Apresenta quadro de alienação mental dede março de 1980. 
Ao exame apresenta nexos afetivos esmaecidos com embotamento. Pensamento empobrecido em conteúdo com ideação delirante percecutória persistentes. Relata alucinações auditivas e visuais. Hipobúlico, hipopragmático. 
Déficit cognitivo grave de caráter irreversível.
Necessidade de assistência para cuidados básicos contínuos, inapto para gerenciar seus atos da vida cível e trabalhista. 
Apresenta déficit cognitivo grave. 
A deficiência decorre das patologias CID 10: F20.1, sendo de caráter irreversível.
O transtorno mental referido é de caráter permanente. 
Não possui discernimento para gerir e administrar sua vida cível e trabalhista e em todos os âmbitos das responsabilidades sociais. 
Conforme referido, declaramos sua alienação mental e sua dependência permanente.
Base Legal: Lei 8.112/1990. 
São José dos Campos, 02 de setembro de 2019 (grifos acrescidos) .
5.16.	Ante os laudos supra, é de se concluir que a invalidez dos recorrentes é anterior ao óbito do instituidor. Demais disso, e por via de consequência, também é de se concluir que os beneficiários eram dependentes economicamente do Sr. Walter Miguel Iadanza. 
5.17.	Nesse sentir, é de se propor que o ato de pensão de peça 29 merece ser considerado legal.
CONCLUSÃO
6.	Diante do exposto, conclui-se que restou comprovada a invalidez dos recorrentes previamente ao óbito do instituidor, bem como que eram dependentes economicamente do Sr. Walter Miguel Iadanza.
6.1.	Destarte, é de se propor o provimento deste recurso, com o julgamento pela legalidade do ato de peça 29.
PROPOSTA DE ENCAMINHAMENTO
7.	Diante do exposto, com base no art. 48 da Lei n. 8.443/92, submete-se o presente processo à consideração superior, propondo-se:
a)  conhecer dos presentes recursos, para, no mérito, dar-lhes provimento, julgando-se legal o ato de peça 29, determinando-se o seu registro;
b) cientificar os recorrentes e os demais interessados do acórdão que vier a ser prolatado, ressaltando-se que o relatório e o voto que o acompanharem podem ser consultados no endereço www.tcu.gov.br/acordaos, no dia seguinte ao de sua oficialização."	
4.	O Ministério Público junto ao TCU, representado nos autos pelo Procurador Sergio Ricardo Costa Caribé, manifestou-se nos termos do seguinte parecer (peça 57) :
"Trata-se de pedidos de reexame interpostos por Hugo Iadanza e Sandra Regina Iadanza (peças 40 e 41) na condição de filhos maiores inválidos do instituidor de pensão civil Walter Miguel Iadanza, por intermédio do qual insurgem-se contra o Acórdão 2261/2019-TCU-Primeira Câmara (peça 34) .
Na deliberação recorrida, o ato da pensão civil instituída por Walter Miguel Iadanza, em favor dos recorrentes, foi considerado ilegal, em razão da ausência de comprovação das invalidezes dos beneficiários e de que estas ocorreram anteriormente ao óbito do instituidor.
A Secretaria de Recursos (Serur) , em pareceres uniformes às peças 54 e 55, propõe o conhecimento do referido recurso, para, no mérito, dar-lhe provimento, de modo a considerar legal o referido ato, tendo em vista que, após a realização de diligência, foram trazidos aos autos os laudos periciais que atestaram que as invalidezes de ambos os beneficiários são anteriores ao óbito dos instituidores.
De fato, a jurisprudência deste Tribunal é firme no sentido de que 'a pensão concedida a beneficiário na condição de inválido tem como requisito essencial laudo pericial emitido por junta médica oficial que ateste a invalidez e sua preexistência ao momento do óbito do instituidor' (Súmula TCU nº 271) .
Dessa forma, considerando que à peça 53, p. 6-9, foram juntados os documentos que legitimam a concessão do benefício, este membro do Ministério Público de Contas, em consonância com a Unidade Técnica, propõe que o presente recurso seja conhecido, para, no mérito, ser-lhe dado provimento, de forma que o ato do instituidor Walter Miguel Iadanza passe a ser considerado legal, com a consequente concessão do seu registro."
	É o relatório.

8.1. Isabel Iadanza, representando Hugo Iadanza e Sandra Regina Iadanza.

Procurador Sergio Ricardo Costa Caribé.

pensão civil. beneficiários habilitados na condição de filhos maiores inválidos. não comprovação da dependência econômica e de que a invalidez preexistia ao óbito do instituidor. negativa de registro. pedido de reexame. ATO COM ENTRADA NO TCU HÁ MAIS DE CINCO ANOS. REGISTRO TÁCITO. impossibilidade de revisão de ofício após cinco anos do registro. PROVIMENTO.

PENSÃO CIVIL (PCIV)

Secretaria de Recursos (Serur); Secretaria de Fiscalização de Integridade de Atos e Pagamentos de Pessoal e de Benefícios Sociais (Sefip).

Cuidam os autos de pedido de reexame interposto por Hugo Iadanza e Sandra Regina Iadanza contra o Acórdão 2261/2019-TCU-Primeira Câmara, que considerou ilegal o ato de pensão civil dos interessados em razão da ausência de comprovação de dependência econômica e de preexistência da invalidez ao óbito do instituidor.
2.	Inicialmente, ratifico o despacho exarado no sentido de que o recurso deve ser conhecido, porquanto preenche os requisitos de admissibilidade previstos no artigo 48 da Lei 8.443/1992.
3.	Em síntese, a Secretaria de Recursos, com o apoio do Ministério Público junto ao TCU, concluiu que os laudos acostados aos autos comprovam a preexistência da invalidez e que os beneficiários dependiam economicamente do instituidor quando de seu óbito. Assim, a proposta é no sentido de dar provimento ao recurso para considerar legal a concessão.
4.	Preliminarmente, verifico que o ato de pensão civil dos recorrentes deu entrada no TCU em 14/4/2005 e foi apreciado em sessão de 12/3/2019. Assim, incide na hipótese a tese firmada pelo Supremo Tribunal Federal ao apreciar o Recurso Extraordinário 636.533/RS, nos seguintes termos:
"Em atenção aos princípios da segurança jurídica e da confiança legítima, os Tribunais de Contas estão sujeitos ao prazo de 5 anos para o julgamento da legalidade do ato de concessão inicial de aposentadoria, reforma ou pensão, a contar da chegada do processo à respectiva Corte de Contas."
5.	Passado o quinquênio desde a chegada do ato ao TCU sem que ele seja apreciado, deve-se considerá-lo tacitamente registrado, momento a partir do qual se inicia nova contagem quinquenal para que o TCU promova a revisão de ofício, caso verifique que o ato viola a ordem jurídica, tudo conforme decidido pelo STF.
6.	No caso, o registro tácito do ato ocorreu em 14/4/2010 e seu aperfeiçoamento definitivo em 14/4/2015, não havendo mais hipótese de revisão de ofício pelo TCU. Aliás, nem mesmo seria o caso de revisão de ofício, pois os apontamentos feitos pela secretaria especializada e pelo MPTCU indicam que o ato estaria apto a receber a chancela de legalidade.
7.	Nessas circunstâncias, cumpre dar provimento ao pedido de reexame para tornar sem efeito os itens 9.2, 9.3 e 9.3.1 do Acórdão 2261/2019-TCU-Primeira Câmara e reconhecer o registro tácito da pensão civil dos recorrentes.
	Ante o exposto, voto por que o Tribunal adote a deliberação que ora submeto à apreciação deste Colegiado.
	TCU, Sala das Sessões Ministro Luciano Brandão Alves de Souza, em 6 de julho de 2021.
Ministro BRUNO DANTAS
Relator